最高法院刑事判決　　　　　　　　　　　　　　　九十三年度台上字第二六六六號
　　上　訴　人　甲○○
　　選任辯護人　常照倫律師
　　上　訴　人　乙○○
右上訴人等因違反水利法案件，不服台灣高等法院台中分院中華民國九十三年二月二
十四日第二審判決（九十二年度上訴字第二０六五號，起訴案號：台灣台中地方法院
檢察署九十二年度偵字第四六０八號），提起上訴，本院判決如左：
    主  文
原判決關於甲○○、乙○○部分撤銷，發回台灣高等法院台中分院。
    理  由
本件原判決認定：上訴人甲○○得悉設於台中縣烏日鄉○○村○○路二十八號，原由
簡景熹經營之福良砂石場股份有限公司（下稱福良砂石場）之洗選設備、辦公室及鐵
皮屋等設備已荒廢許久。竟萌歹念，擬藉機採取砂石販賣圖利，遂意圖為自己不法之
所有，基於在該河川區域內採取砂石之概括犯意，先向不知情之簡景熹遊說將該砂石
場之拆除事宜交由其全權處理，經簡景熹同意後，即於民國九十一年十二月十一日，
以福良砂石場之名義向經濟部水利署第三河川局（下稱第三河川局）提出欲主動拆除
、清除福良砂石場所占用河川區域（下稱系爭河川公地）內設施及堆置土石之申請，
經第三河川局於九十二年一月三日函示同意後，甲○○即未經許可而假藉拆除福良砂
石場整地之名，自九十二年一月十五日起，僱用數名已成年之不知情挖土機司機在該
處違規採取砂石；自同年二月十五日起，並以每日新台幣（下同）一萬元之代價，僱
用知情而具有犯意聯絡之挖土機司機即上訴人乙○○加入違規採取砂石之行列，所採
砂石均集中堆置，然後再由甲○○另僱用不知情之成年砂石車司機載往該村溪岸路五
十之二號，以每一立方公尺砂石一百五十元之價格，售予台崧混凝土有限公司台中分
公司，迄同年二月十八日止，合計共出售違規挖取之砂石數量達一萬五千七百七十八
立方公尺，嗣甲○○再以廢土回填所挖取之坑洞。迨至同年二月二十一日十二時許，
為檢察官率警當場查獲，並扣得挖土機三台及砂石車一台，及在現場發現採取土石後
遺留之長約十九公尺、寬約八公尺、深約六公尺及長約二十九公尺、寬約十一公尺、
深約六公尺之大坑洞各一個，足以破壞河床之穩定功能，而致生公共危險等情。因而
撤銷第一審關於上訴人甲○○部分之科刑判決，及諭知上訴人乙○○無罪部分之判決
，改判論處上訴人甲○○、乙○○以共同連續違反河川區域內採取土石應經許可之規
定，未經許可採取土石，致生公共危險罪刑，固非無見。
惟按：(一)、判決雖載理由，但不能憑以斷定其所為論述之根據者，即屬理由不備。又
客觀上為法院認定事實及適用法律基礎之證據，雖已調查而其內容尚未明瞭者，即與
未經調查無異，如遽行判決，仍屬應於審判期日調查之證據未予調查，依刑事訴訟法
第三百七十九條第十款之規定，其判決當然為違背法令。原判決認定上訴人甲○○在
九十二年二月二十一日第三河川局會勘之前，已在系爭河川公地上違法超挖土石多日
等情，係以卷附第三河川局九十二年一月二十日下午三時之會勘紀錄，為其主要之憑
據（見原判決第五頁末六行）。然依卷內資料，上開第三河川局九十二年一月二十日
下午三時之會勘紀錄，係記載：「一、砂石場洗選設備、辦公室、鐵皮屋等構造物先
拆除，鄰接堤防構造受損部分以原地形回復。二、已被開挖較底部分以同樣級配砂料
填平。三、現有土堆清運后（後）再清除級配料並外運。四、每日施工時間上午七時
至下午六時。五、本日發現違規部分勸導回復原狀而後不得有例示發生，否則依法辦
理。」等旨（見第一審卷第一二六頁），其上並未敘及上訴人甲○○於當日（即九十
二年一月二十日）會勘之前，已在系爭河川公地上違法超挖土石等情；至該會勘紀錄
第五項所謂「本日發現違規部分」，究何所指？則欠明瞭。原審對於上開疑義未加調
查說明，即採該項證據為判決之基礎，難謂適法。(二)、有罪之判決書，對被告有利之
證據不採納者，應說明其理由，為刑事訴訟法第三百十條第二款所明定。故有罪判決
書對於被告有利之證據，如不加採納，必須說明其不予採納之理由，否則即難謂無判
決不備理由之違誤。原判決認定：上訴人甲○○、乙○○二人在系爭河川公地，未經
許可採取土石，迨至九十二年二月二十一日十二時許，為檢察官率警當場查獲，現場
尚有採取土石後遺留之長約十九公尺、寬約八公尺、深約六公尺，及長約二十九公尺
、寬約十一公尺、深約六公尺之大坑洞各一個，足以破壞河床之穩定功能，而致生公
共危險等情。然查上訴人甲○○於檢察官偵查中及原審審理時，一再辯稱：因有民眾
檢舉上訴人等在現場填埋垃圾，上開坑洞係台中縣警察局烏日分局警員據報前來，為
查明有無民眾檢舉之情事，而命令上訴人等開挖，並非上訴人等擅採砂石所遺留等語
（見偵查卷第六十八頁、原審卷第一四一至一四二頁）。而依卷附第三河川局九十二
年二月十九日會勘紀錄結論欄第四項記載：「本工程二月十七日經烏日分局現場開挖
二處，未發現掩埋垃圾事宜」等情（見第一審卷第一二四頁），及證人即該分局刑事
組小隊長陳世鑫於原審證稱：「我叫他們（指上訴人等）挖的」等語（見原審卷第九
十頁），則上訴人甲○○所辯似非全然無據。原審對於上開證據資料何以不足為有利
於上訴人等之證明，全未斟酌說明，遽行判決，併有判決理由不備之違法。上訴人甲
○○上訴意旨執以指摘原判決不當，非無理由；乙○○亦上訴表示不服，應認原判決
有撤銷發回之原因。
據上論結，應依刑事訴訟法第三百九十七條、第四百零一條，判決如主文。
中　　　華　　　民　　　國　　九十三　　年　　　五　　　月　　二十一　　日
                              最高法院刑事第九庭
                                  審判長法官  林　增　福
                                        法官  邵　燕　玲
                                        法官  陳　世　雄
                                        法官  惠　光　霞
                                        法官  謝　俊　雄
      右正本證明與原本無異
                                              書  記  官
中　　　華　　　民　　　國　　九十三　　年　　　五　　　月　　二十六　　日
                                                                       ：
